【裁判字號】    95,易緝,4
【裁判日期】    950622
【裁判案由】    詐欺等
【裁判全文】
臺灣彰化地方法院刑事判決               95年度易緝字第4號
公  訴  人  臺灣彰化地方法院檢察署檢察官
被      告  丙○○
選任辯護人  陳青來律師
上列被告因詐欺等案件，經檢察官提起公訴（93年度偵緝字第53
7號），本院判決如下：
    主  文
丙○○共同違反經營證券金融事業，應經主管機關核准之規定，
處有期徒刑柒月。被訴詐欺取財部分無罪。
    事  實
一、丙○○明知未經主管機關核准，不得經營證券投資信託事業
    、證券金融事業、證券投資顧問事業及其他證券服務事業，
    且非證券商，不得經營證券事業，而其並非經主管機關核准
    之證券金融事業，亦非領有主管機關許可執照之證券商，竟
    與林永成（已死亡）共同基於犯意之聯絡，自民國（下同）
    85年起至88年1月中旬止，由林永成擔任丙種墊款之金主，
    而丙○○則負責招募投資者，並僱用不知情張銘譽及陳俊男
    ，由張銘譽及陳俊男分別提供其位於合作金庫員林支庫帳號
    ：0000-000-000000號及臺灣土地銀行員林分行帳號：0000-
    000- 00000之帳戶，供投資者匯入保證金即股價一成二之資
    金，其餘八成八股價則由金主林永成墊付，代客開戶下單買
    賣上市股票，招募己○○、葉施水寬、庚○○、丁○○、甲○○、戊○○及辛○○○及其他不特定之人委託下單，而從
    事證券服務及融資（丙種墊款）業務。
二、案經庚○○、丁○○、甲○○、戊○○及辛○○○訴由臺灣
    士林地方法院檢察署，報請臺灣高等法院檢察署檢察長，令
    轉臺灣彰化地方法院檢察署檢察官偵查起訴。
    理  由
壹、有罪部分
一、訊據被告丙○○對於其未經主管機關核准而經營證券業務之
    犯行坦承不諱，核與證人即告訴人庚○○、辛○○○、戊○○、丁○○、甲○○，及陳俊男、己○○、葉施水寬於偵訊
    中，證人乙○○於本院審理時所證述之情節相符，且有匯款
    單12張、股票交易明細表、臺灣土地銀行員林分行89年7月
    18 日員存字第8900463號函所附之陳俊男帳戶基本資料及往
    來交易明細資料各1份、臺灣省合作金庫員林支庫89年7月20
    日（89）合金員存字第2260號函文所附之張銘譽合作金庫員
    林支庫帳號0000000000000之開戶資料及交易明細資料、合
    作金庫商業銀行臺中分行95年4月27日合金中存字第
    0950002764號函文所附之乙○○帳號：0000000000000號帳
    戶之往來交易明細資料各1份在卷可稽，足見被告之自白與
    事實相符。
    本件事證明確，被告上開犯行堪以認定。
二、查被告行為後，證券交易法條已於89年7月19日修正並公布
    ，其中第75條之法定刑由「處二年以下有期徒刑、拘役或科
    或併科15萬元以下罰金」，修正為「處二年以下有期徒刑、
    拘役或科或併科新臺幣180萬元以下罰金」，新舊法比較之
    結果，以舊法有利於被告，依刑法第2條第1項但書規定應適
    用行為時之舊法處斷。按未經主管機關核准，不得經營證券
    投資信託事業、證券金融事業、證券投資顧問事業、證券集
    中保管事業或其他證券服務事業；又非證券商，不得經營證
    券事業，證券交易法第18條及第44條第1項分別定有明文。
    故核被告所為，係違反修正前之證券交易法第18條及第44條
    第1項之規定未經主管機關同意而從事證券商之證券業務及
    證券金融罪，而應依修正前之該法第175條處斷。被告丙○○與共犯林永成間，就其所犯之上開犯行，有犯意之聯絡及
    行為之分擔，為共同正犯。爰審酌被告僅有89年間因違反動
    產擔保交易法，經本院員林簡易庭判處拘役20日之前科，素
    行尚佳，然其未經主管機關核准即擅自經營證券業務，其經
    營之時間長達數年之久，委託下單之客戶亦有多人，且嗣後
    因金融風暴，股市下跌，造成投資人嚴重之損失，至今亦未
    清償投資人之損失，擾亂國家之金融秩序，暨其犯罪之動機
    、目的、手段及犯後所生危害等一切情狀，量處如主文所示
    之刑，以示警懲。
貳、無罪部分
一、公訴意旨略以：於87年10月中旬，丙○○因操作股票失利，
    陷於經濟困難，已無法再經營丙種墊款之融資，且亟須資金
    週轉以給付票款，適有己○○之母葉施水寬介紹庚○○、丁○○、甲○○、戊○○及妻辛○○○等五人，希望可以丙種
    墊款之融資方式，委託丙○○操作股票，丙○○見有機可乘
    ，竟基於意圖為自己不法所有之概括犯意，先與庚○○等5
    人相約在台北市○○區○○路44號1樓即庚○○所開設之三
    明視聽有限公司內，商討細節，丙○○隱瞞自己已經無資金
    再作丙種墊款之事實，仍受託以丙種墊款之方式購買上市股
    票，並約定庚○○等5人接受指示將股款保證金匯入陳俊男
    之帳戶（臺灣土地銀行員林分行帳戶之帳號：000000000000
    號）內，丙○○再於87年11月26日至88年1月20日之間，多
    次傳真內容虛偽之資料報表，令庚○○等5人誤認為丙○○
    已將金錢投入股市買賣股票，因此陸續依丙○○之指示，匯
    款14次至上開陳俊男帳戶內，合計匯款金額2,303,734元，
    但丙○○在庚○○等5人匯款後，即馬上以現金自陳俊男之
    帳戶內領出，據為己有，用於給付自己之應付票款或挪為他
    用，並未依約買賣股票，嗣因庚○○等5人欲取回結算後之
    投資所得金額335萬時，丙○○卻任由所開出之支票跳票後
    ，避不見面，拒不返還，庚○○等5人始知受騙，因認被告
    涉有刑法第339條第1項之詐欺取財罪嫌。
二、本件公訴意旨認被告涉有詐欺取財罪嫌，無非係依據告訴人
    庚○○等5人之指述、證人溫俊熙於偵訊中之證述及匯款單
    、資料報表、本票及支票影本、溫俊熙帳戶之交易明細、被
    告帳戶之交易明細及被告提出之本票、支票影本等件為據。
    訊據被告丙○○則堅詞否認有上開詐欺取財之犯行，辯稱：
    伊自85年間即承作丙種墊款之股票操作，於收受告訴人庚○○等五人匯入陳俊男帳戶之保證金後，均依告訴人之指示購
    入或賣出股票，係因88年農曆年股市風暴，且遭人倒債，始
    無法將告訴人庚○○等5人投資股票獲利了結之金額償還告
    訴人等，並非詐欺告訴人之金錢等語。
三、按犯罪事實應依證據認定之，無證據不得認定其犯罪事實；
    不能證明被告犯罪或其行為不罰者，應諭知無罪之判決，刑
    事訴訟法第154條第2項、第301條第1項分別定有明文。又按
    刑法第339條第1項詐欺罪之成立，以意圖為自己或第三人不
    法之所有，以詐欺使人陷於錯誤，而將本人或第三人之物交
    付為要件。所謂以詐術使人交付，必須被詐欺人因其詐欺而
    陷於錯誤，若其所用方法，不能認有詐術，亦不致使人陷於
    錯誤，即不構成該罪，最高法院46年度台上字第260號著有
    判例可資參照。
四、經查：
（一）證人乙○○於本院審理時到庭證稱：伊於合作金庫臺中分
      行有一帳號0000000000000號帳戶，係借林永成作為股票
      操作轉帳使用，而林永成有作丙種墊款，即提供資金借給
      客戶下單，就是墊款之金主，員林地區合作之對象為丙○○，故該帳戶交易明細表內由0240交易分行代號所轉入之
      金額，係由丙○○匯入，合作方式為丙○○負責招攬客戶
      ，告訴伊客戶要下哪幾支股票，並將當日操作之金額匯入
      伊之上開帳戶，再打電話給林永成合作之營業員下單，因
      金主是林永成，故用林永成之名義下單購買股票，所得係
      營業員之退佣即營業額之萬分之一，丙○○可得萬分之零
      點五，剩餘則由林永成取得等語，且經本院核對合作金庫
      商業銀行臺中分行存戶林麗娟帳號：0000000000000號帳
      戶自86年1月至88年6月之往來交易明細，自86年3月起至
      88 年1月中旬止，自0240交易分行代號所轉入之交易多達
      161筆，足見被告丙○○辯稱伊自85年間開始承作丙種墊
      款，林永成係金主，伊將客戶匯入之金額轉匯入林永成指
      定之帳戶，再以金主之名義下單，自88年1月中旬即農曆
      過年前因遭人倒債始未再承作丙種墊款等語應屬可採。
（二）告訴人庚○○等五人委託被告承作丙種墊款，係因告訴人
      庚○○認識葉施水寬後，得知葉施水寬委託被告承作丙種
      墊款，且都有賺錢，故於87年10月間，先由庚○○以50萬
      元之資金透過葉施水寬向被告投資，之後戊○○等其餘投
      資人見庚○○於股市投資有賺錢，遂再透過庚○○之介紹
      向被告投資，其方式為庚○○等五人先將資金即操作股價
      之12％匯入臺灣土地銀行員林分行帳號：0000-000-00000
      戶名陳俊男之帳戶，而被告每日均將股票買賣交易明細傳
      及累計餘額真予告訴人等五人之情，業據證人葉施水寬、
      證人即告訴人甲○○、辛○○○、丁○○、葉施水寬於偵
      訊及證人即告訴人庚○○、戊○○於偵訊與本院審理時證
      述綦詳，且證人己○○於偵訊中證稱：「因告訴人投資股
      票失利，遂透過我母親（即葉施水寬）於87年4月至8月間
      ，庚○○有問過我股票如何處理，我有解答他一些股票如
      何進出（如巨亨、精英），因我本身也有買賣股票，之後
      我因朋友介紹於86年10月間認識丙○○，施某當時做丙種
      股票，我及我母親於86年10月間便向施某借錢買股票，當
      時投入約300萬元（86年10月至12月間），買賣股票仍是
      我自己操作…，當時是經友人匯款，匯至張銘譽於合庫之
      帳戶內，當時我共分十筆匯入。」、「（當時丙○○有無
      給你交易明細？）約一、二週或一個月給我一次。」、「
      若我在施某住處，我告訴施要買賣哪支股票，施當場打電
      話給券商，我人在他處，也是打電話給施某，由施某再打
      電話給券商下單，施某有固定的營業員，遂不需報帳號，
      施某交易的券商也有數家，成交後施某會告訴我並輸入電
      腦。」等語，足見被告丙○○於接受告訴人等五人委託之
      前，即已承作丙種墊款，且告訴人等五人委託被告承作丙
      種墊款，並非被告主動接洽，而係告訴人等五人主動透過
      葉施水寬表示願委託被告承作丙種墊款投資，且被告於告
      訴人五人投資後，每日均將交易明細傳真予告訴人等甚明
      。
（三）公訴人雖以被告於87年10月間，明知其因股票投資失利而
      無資力再經營丙種墊款業務，仍受告訴人庚○○等五人之
      委託承作丙種墊款，而為被告施以詐術之依據。然查，被
      告前已承作丙種墊款，而告訴人等五人得知後，係主動透
      過葉施水寬表達願委託被告承作丙種墊款股票投資之情已
      如前述，已難認被告有何施以詐術之嫌。況依卷附之彰化
      縣員林信用合作社被告之帳號：893—3號交易往來明細表
      所示，該帳戶帳號於87年至88年2月初之交易往來狀況均
      屬正常，至88年2月10日之後其帳戶內金額始少有交易，
      而至88年4月23日其帳戶餘額為零，有上開交易明細表可
      參，且證人己○○於偵訊中亦證稱：「（丙○○當時之經
      濟狀況你是否瞭解？）87年間我知道他買房子車子…。」
      、「告訴人期間均多少有賺，合計約賺7、80萬元，是因
      施某於88年3月間財務困難，遂未還款，僅開本票給告訴
      人。」，再參以上開林麗娟帳戶內與被告交易之往來資料
      ，其自88年1月中旬之後與被告間之資金往來始停止，益
      見被告辯稱：伊於88年1月中旬因遭人倒債，始未再承作
      丙種墊款之情堪以採信。
（四）綜上所述，既難認被告於87年10月間已陷入無資力而無力
      承作股票投資，且被告已承作丙種墊款多年，亦未主動施
      以詐術行為欺瞞告訴人等，使告訴人陷於錯誤而委託被告
      投資股票，自難僅憑被告嗣後因無資力償還告訴人等投資
      之收益，而將被告以詐欺之罪責相繩。公訴人所舉之證據
      不足以證明被告確有詐欺犯行。此外又查無其他積極之證
      據，足認被告確有公訴人所指之犯行，不能證明被告犯罪
      ，依法應諭知無罪之判決。
據上論斷，應依刑事訴訟法第299條第1項前段、第301條第1項，
修正前證券交易法第18條、第44條第1項、第175條，刑法第11條
前段、第2條第1項但書、第28條，判決如主文。
中    華    民    國    95    年    6     月    22    日
              刑事第二庭  審判長法  官  石馨文
                                法  官  李水源
                                法  官  黃齡玉
以上正本證明與原本無異。
如不服本判決，應於判決送達後10日內，向本院提出上訴狀（ 須
附繕本 ）。
告訴人或被害人對於判決如有不服具備理由請求檢察官上訴者，
其上訴期間之計算係以檢察官收受判決正本之日期為準。
中    華    民    國    95    年    6     月    22    日
                                書記官  施嘉玫
修正前證券交易法第18條
（核准主義）
經營證券投資信託事業、證券金融事業、證券投資顧問事業、證
券集中保管事業或其他證券服務事業，應經主管機關之核准。
前項事業之管理、監督事項，由行政院以命令定之。
證券交易法第44條第1項
（營業之許可及分支機構設立之許可等）
證券商須經主管機關之許可及發給許可證照，方得營業；非證券
商不得經營證券業務。
證券交易法第175條
違反第 18 條第 1 項、第 22 條、第 28 條之 2 第 1 項、第
43條第1項、第43條之1第2項、第3項、第43條之5第2項、第3項
、第 43 條之 6 第 1 項、第 44 條第 1 項至第 3 項、第60
條第1項、第62條第1項、第93條、第96條至第98條、第116條、
第120條或第160條之規定者，處2年以下有期徒刑、拘役或科或
併科新臺幣180萬元以下罰金。


司法院資訊處製作；財團法人民間司法改革基金會備份。
